【裁判字號】    98,易,3637
【裁判日期】    990420
【裁判案由】    業務侵占等
【裁判全文】
臺灣臺中地方法院刑事判決              98年度易字第3637號
公  訴  人  臺灣臺中地方法院檢察署檢察官
被      告  丁○○
選任辯護人  洪崇欽律師
上列被告因故買贓物等案件，經檢察官提起公訴（98年度偵字第
3198號），本院判決如下：
    主    文
丁○○無罪。
    理    由
一、公訴意旨略以：己○○（已審結）於民國97年間，受僱於丙
    ○○所經營設在臺中縣太平市○○路108 巷12-23 弄34號之
    勝賀工業股份有限公司（下稱勝賀公司），擔任車床操作業
    務，並負責保管現場為勝賀公司所有之友嘉電腦車床2 部（
    機型：FTC-20，機號：TDN314、1TDN316 號），因積欠某姓
    名年籍不詳綽號「阿水」之人金錢，竟意圖為自己不法之所
    有，將上開車床2 部予以侵占入己，而於97年12月8 日上午
    10 時 許，在前揭地點，將該2 部車床交付予綽號「阿水」
    之人，用以抵付其積欠「阿水」之新臺幣（下同）約110 萬
    元之債務。綽號「阿水」之人則透過不知情之蕭文錦、高文
    村仲介，將上開車床2 部，於上開時日，以134 萬元，出售
    予被告丁○○，被告可預見該2 部車床應係來路不明之贓物
    ，竟仍予以購買，且運送至其位於彰化縣和美鎮○○里○○
    路68號之金和興銅鍛造股份有限公司，旋即於同日晚間7 時
    許，以140 萬元出售予不知情之王中緒（另經檢察官為不起
    訴處分），而王中緒則於翌日（9 日）將上開車床2 部，載
    運至其位於和美鎮之倉庫存放。嗣經丙○○調閱路口商家監
    視錄影，得知載運上開車床之汽車車牌號碼及承運之貨運行
    ，於97年12月10日報警，經警循線於98年1 月2 日下午，在
    王中緒位於和美鎮○○路之倉庫中扣得上開車床2 部，並由
    查獲之員警將該車床2 部責付予王中緒保管，被告於98 年6
    月初某日自王中緒處取得該2 部車床後，於98年6 月9日 偵
    查中因檢察官令被告將該2 部車床交付予丙○○（起訴書誤
    載為己○○）保管，被告竟該2 部車床之控制器、刀塔、尾
    座、夾頭、排屑筒、主軸、馬達等重要零組件予以拆除隱匿
    ，因認被告之行為涉犯刑法第138 條之隱匿公務員委託第三
    人保管之物罪嫌、第349 條第2 項之故買贓物罪嫌等語。
二、證據能力方面
（一）按被告以外之人，於審判外之言詞或書面陳述，除法律有
      規定者外，不得作為證據，刑事訴訟法第159 條第1 項定
      有明文，而所謂法律有規定者，即包括同法第159 條之1
      至之5 所規定傳聞證據具有證據能力之例外情形。故如欲
      採被告以外之人於審判外之言詞，即如警詢或檢察官偵查
      中之言詞為證據時，必須符合法律所規定之例外情形，方
      得認其審判外之陳述有證據能力（最高法院94年度台上字
      第948 號判決可資參照）。經查，本件證人丙○○之警詢
      筆錄，屬審判外之陳述，被告及其選任辯護人已抗辯此部
      分無證據能力，且與刑事訴訟法得例外取得證據能力之規
      定不符，依刑事訴訟法第159 條第1 項規定，該項證據方
      法應予排除。
（二）次按被告以外之人於審判外之言詞或書面陳述，除法律有
      規定者外，不得作為證據；又被告以外之人於審判外之陳
      述，雖不符合同法第159 條之1 至第159 條之4 之規定，
      但經當事人於審判程序同意作為證據，法院審酌該言詞陳
      述或書面陳述作成時之情況，認為適當者，亦得為證據；
      又當事人、代理人或辯護人於法院調查證據時，知有第15
      9 條第1 項不得為證據之情形，而未於言詞辯論終結前聲
      明異議者，視為有前項之同意，刑事訴訟法第159 條第1
      項及第159 條之5 分別定有明文。查本判決下列所引用其
      餘各項證據方法之證據能力，公訴檢察官、被告及其辯護
      人於本院準備程序均陳明沒有意見（見本院卷第34頁背面
      ），且迄至言詞辯論終結前亦未再聲明異議，本院審酌該
      等證據作成時之情況，並無不宜作為證據之情事，依刑事
      訴訟法第159 條之5 之規定，自得作為證據，合先敘明。
二、得心證之理由
（一）按犯罪事實應依證據認定之，無證據不得認定犯罪事實，
      刑事訴訟法第154 條第2 項定有明文。又刑事訴訟法上所
      謂認定犯罪事實之證據，係指足以認定被告確有犯罪行為
      之積極證據而言，該項證據自須適合於被告犯罪事實之認
      定，始得採為斷罪之資料；且事實之認定，應憑證據，如
      未能發現相當證據，或證據不足以證明，自不能以推測或
      擬制之方法，以為裁判之基礎；而認定犯罪事實所憑之證
      據，雖不以直接證據為限，間接證據亦包括在內，然而無
      論直接證據或間接證據，其為訴訟上之證明，須於通常一
      般人均不致有所懷疑，而得確信其為真實之程度者，始得
      據為有罪之認定，倘其證明尚未達到此一程度，而有合理
      之懷疑存在時，即難遽採為不利被告之認定；另檢察官就
      被告犯罪事實，應負舉證責任，並指出證明之方法，刑事
      訴訟法第161 條第1 項定有明文，是以檢察官對於起訴之
      犯罪事實，應負提出證據及說服之實質責任。倘其所提出
      之證據，不足為被告有罪之積極證據，或其指出證明之方
      法，無從說服法院以形成被告有罪之心證，基於無罪推定
      之原則，自應為被告無罪之判決；再被告否認犯罪事實所
      持之辯解，縱屬不能成立，如無積極證據足以證明其犯罪
      行為，自不能以推測或擬制之方法，以為裁判基礎，最高
      法院著有29年上字第3105號、40年臺上字第86 號 、76年
      臺上字第4986號、92年臺上字第128 號判例意旨，78年度
      臺上字第1981號、79年度臺上字第2528號及88年度臺上字
      第4698號判決意旨參照。
（二）公訴人認被告涉有妨害公務及故買贓物之犯行，無非係以
      上開2 部車床係被害人勝賀公司所有，同案被告己○○未
      經勝賀公司之同意，擅自將其所持有管領之該2 部車床侵
      店並出售給被告，被告出售給證人王中緒後，經警予以扣
      押並責付證人王中緒保管，被告竟於取得該部車床後，將
      前揭零件拆除隱匿等情，已據勝賀公司負責人即證人丙○
      ○、證人即同案被告己○○、證人高文村、蕭文錦、王中
      緒、陳坤福、林陸申、戊○○、甲○○等人證述在卷為主
      要之論據。訊據被告雖不爭執於前述時、地，向同案被告
      己○○以134 萬元之價格購得前開2 部車床，並轉售給證
      人王中緒後，該2 部車床因己○○涉嫌業務侵占案件，而
      為警員於98年1 月2 日在證人王中緒之倉庫扣得該2 部車
      床，警方將該車床責付證人王中緒保管後，被告於98年6
      月9日 前之一週某時點，向證人王中緒取回該2 部車床，
      且於98年6 月9 日檢察官命被告將該2 部車床交給證人丙
      ○○後，其為警前往查扣前，將該2 部車床之控制器、刀
      塔、尾座、夾頭、排屑筒、主軸、馬達等重要零組件予以
      拆除而未交付給證人丙○○等事實，惟矢口否認前揭犯行
      ，辯稱：伊並不知道該2 部車床是贓物，才會付134 萬元
      購買，事後因為不甘損失才將上開零件拆除，且警員於98
      年1 月2 日扣押程序不合法，核與刑法第138 條之要件不
      符等語。經查：
  １、同案被告己○○於97年間，受僱於證人丙○○所經營設在
      臺中縣太平市○○路108 巷12-23 弄34號之勝賀公司，擔
      任車床操作業務，並負責保管現場為勝賀公司所有之友嘉
      電腦車床2 部（機型：FTC-20，機號：TDN314、1TDN316
      號），其因積欠某姓名年籍不詳綽號「阿水」之人金錢，
      竟意圖為自己不法之所有，將上開車床2 部予以侵占入己
      ，而於97 年12 月8 日上午10時許，在前揭地點，將該2
      部車床交付予綽號「阿水」之人，用以抵付其積欠「阿水
      」之約110 萬元之債務。綽號「阿水」之人則透過不知情
      之證人蕭文錦、高文村仲介，將上開車床2 部，於上開時
      日，以134 萬元，出售予被告，而被告購得該2 部車床後
      ，即運送至其位於彰化縣和美鎮○○里○○路68號之金和
      興銅鍛造股份有限公司，旋即於同日晚間7 時許，以140
      萬元，旋即出售予不知情之證人王中緒，而證人王中緒則
      於翌日（9 日）將上開車床2部 ，載運至其位於和美鎮之
      倉庫存放。嗣經丙○○調閱路口商家監視錄影，得知載運
      上開車床之汽車車牌號碼及承運之貨運行，於97年12月10
      日報警，經警循線於98年1 月2 日下午，在證人王中緒位
      於和美鎮○○路之倉庫中扣得上開車床2 部，並由查獲之
      員警將該車床2 部責付予證人王中緒保管，被告於98年6
      月9 日前一週某時點，向證人王中緒取回該2 部車床並返
      還140 萬元給證人王中緒，嗣於98年6 月9 日偵查中因檢
      察官當庭令被告將該2 部車床交付予丙○○保管後，被告
      不甘損失，遂於不詳時間，將該2 部車床之控制器、刀塔
      、尾座、夾頭、排屑筒、主軸、馬達等重要零組件予以拆
      除隱匿等，分據證人即同案被告己○○、證人丙○○、蕭
      文錦、高文村、王中緒、陳坤福、林陸申、戊○○、甲○
      ○等人證述在卷，並為被告所不爭執，且有勝賀二廠NC車
      床加工合作協議書1 份、臺中縣警察局太平分局扣押筆錄
      2 份、扣押物品目錄表2 份、責付保管條1 份、照片21張
      、讓渡證書2 份、支票簽回聯1 張、公司基本資料查詢1
      紙等附卷可稽。
  ２、故本案關於被告之行為是否該當刑法第138 條之隱匿公務
      員委託第三人掌管之物品罪、第349 條第2 項之故買贓物
      罪，應予究明者在於上開2 部車床是否經合法扣押及責
      付扣押物品給第三人掌管是否以扣押程序合法為必要；
      被告主觀上是否明知或可得而知該2 部車床係來路不明之
      贓物：
    (1)按可為證據或得沒收之物，得扣押之；又扣押除由檢察官
      或法官親自實施外，得命司法警察或司法警察官執行。命
      司法警察或司法警察官執行扣押者，應於交與之搜索票內
      ，記載其事由，刑事訴訟法第133 條第1 項、第136 條分
      別定有明文。綜上規定，可知刑事訴訟程序中之扣押，乃
      對物之強制處分，應由檢察官或法官親自實施，或由檢察
      官或法官簽發搜索票記載其事由，命由司法警察或司法警
      察官執行之。至於實施扣押後，扣押物之保管，乃是遂行
      扣押強制處分之持續狀態，仍係檢察官之權職，故刑事訴
      訟法第140 條第1 項、第2 項、第142 條第1 項規定扣押
      物，因防其喪失或毀損，應為適當之處置。不便搬運或保
      管之扣押物，得命人看守，或命所有人或其他適當之人保
      管（最高法院69年臺上字第2412號判例、96年度臺上字第
      80 9號判決可資參照）。查本案上開2 部車床於98年1 月
      2 日查扣時，因仍在警方調查階段，並非據檢察官或法官
      之命令所為一情，分據證人戊○○、甲○○於99年2 月9
      日本院審理中證述明確（見本院卷第82頁背面、第83頁背
      面），故依上開說明，司法警察僅係執行扣押之執行機關
      ，而不具審查權限，則本案員警進行扣押上開2 部車床時
      既非依檢察官或法官之命令行之，即難認上開扣押程序係
      依法定程序為之。又上開2 部車床雖係經當時之持有人王
      中緒同意提出供查扣，然此牽涉強制處分之同意問題，在
      刑事訴訟法上如何評價，即涉及人民基本權之捨棄，為避
      免以同意作為承認強制處分合法性的事由可能帶來更多之
      負面作用，使許多毫無授權依據的干預行為使以同意為名
      而披上合法的外衣，為國家機關大開規避法律保留乃至於
      比例原則的大門，進而模糊國家干預人民基本權利的界限
      （參見林鈺雄著刑事訴訟法上冊第253-254 頁），並參酌
      刑事訴訟法目前僅就搜索部分於第131 條之1 前段有明文
      規定「搜索，經受搜索人出於自願性同意者，得不使用搜
      索票。」，並未將同意全面作為強制處分合法性之事由，
      是在法未有明文之情況下，基於憲法對於人民基本權之保
      障，尚難逕以持有人之同意，作為扣押合法性之事由，附
      此敘明。次按「原判決理由欄竟謂警察據報後，偵查犯罪
      ，乃其職務上之行為，縱令未持檢察官之搜索票，而將江
      聰明之原木予以扣押，交與江聰明保管，亦難謂為不合法
      ，然未說明其所憑之依據，亦屬理由不備。如果警察之扣
      押為不合法，即非職務上之行為，則其將該所謂之扣押物
      交與江聰明保管，能否仍可認係公務員職務上委託第三人
      掌管之物品，尤有待於斟酌，此項前提要件，苟有動搖，
      何能再論上訴人等以該項罪名」，參見最高法院69年臺上
      字第2412號判例意旨，是依該判例說明，合法之扣押為刑
      法第138條之前提要件。查上開勝賀公司所有之2部車床雖
      於98年1月2日經臺中縣警察局太平分局員扣押，然既屬非
      依法定程序之扣押，則其是否該當刑法第138條之罪之前
      提要件已產生動搖，自不再論以被告該罪名即明。
    (2)另按刑法第349 條第1 項之收受贓物罪，或係同條第2 項
      之搬運、寄藏、故買或為牙保贓物罪嫌，均係以行為人知
      悉其為贓物，而仍予以收受、搬運、寄藏、故買或為牙保
      ，如不知其為贓物，而有上述之諸行為，亦不能成立贓物
      罪。此觀該條之文義自明。再按除刑法針對故買、牙保贓
      物行為設有處罰之規定外，我國並未禁止二手物品之交易
      買賣，及據此所為之仲介行為，然鑑於此類交易金額非鉅
      ，買受者多僅就產品外觀之新舊、有無損壞及功能是否故
      障等進行估價，出賣人亦無須負擔產品維修、保固或更換
      瑕疵品等售後服務，性質上屬於一次性之交易活動，且買
      受人並無足夠能力得以針對出賣人身分、產品來源等進行
      確實之徵信，故有採取「出具讓渡書」、「切結書」之方
      式進行交易者，即由出賣人以書面聲明交易標的之來源正
      當、並非盜贓等事項，作為雙方權利義務之憑據，此種情
      形，苟無特別情事足資認定買受人主觀上已經認知標的物
      之來源有疑猶利用讓渡書、切結書藉以規避不法之情事，
      仍應認此舉業已符合前述徵信程序之要求。刑法第349 條
      關於贓物罪之規定，係針對行為人故意收受、搬運、寄藏
      、故買或牙保贓物，而在事後助成他人財產犯罪目的之惡
      性予以處罰，並非藉此課一般人民以協助追贓之責。從而
      搬運、故買或牙保贓物之罪責成立與否，實取決於能否積
      極證明行為人於搬運、故買、牙保，亦即因此而於收受該
      財產標的時，對於該標的物之不明來源具有認識，並出於
      犯罪之故意予以收受，致使原所有權人難以追及或回復，
      而非以行為人是否「有參與搬運」、「以低價故買、牙保
      」、「無法提出出賣者之真實姓名年籍以供查證案情」等
      為斷。苟未可證明行為人自始有此犯意，縱然該標的物確
      為行為人本搬運、故買或牙保之意，而予以持有、使用或
      購入，均無從推斷行為人於持有標的物之初，主觀上即具
      有贓物之不法認識。蓋本案所涉之2 部車床等一般生產機
      具或工程機具之購買、轉售，核與機車、汽車等須受法定
      監理、過戶制度之拘束，並隨時受有員警依法查核車籍資
      料者不同，且參以時下我國社會流通之生產或工程機具數
      量、式樣繁多，及多係國外進口之二手貨物，充其量亦僅
      有報關完稅證明書或前手讓渡書等可資證明來源、持有人
      或所有人之歸屬，倘非經由特定之明示方式，如於機身使
      用足資識別之名稱、標誌，尚難徒以外觀型態即可輕易判
      斷來源之合法性。查被告向同案被告己○○購入上開2 部
      車床，係透過不知情之仲介高文村居中牽線介紹另一仲介
      蕭文錦，而進行交易，且交易前並未與同案被告己○○接
      洽，事前係由仲介聯繫交易價格、時間、地點等，並由同
      案被告出面簽立讓渡證書以擔保本案2 部車床之來源正當
      等節，分經被告於供述甚詳，核與證人高文村、蕭文錦於
      警偵訊證述仲介本案2 部車床予被告之經過情節，及同案
      被告己○○於警偵訊、本院審理中供述出售該2 部車床給
      被告之經過情節均大致相符，復有其所提被告之讓渡證書
      在卷可查，可見被告確已就本案該2 部車床之來源，為適
      宜之徵信程序。況且本件買賣雙方之仲介高文村、蕭文錦
      既均不知該2 部車床為贓物，被告亦無從自證人高文村、
      蕭文錦處得知該2部 車床為贓物之可能；另參以本案被告
      經仲介蕭文錦與同案被告己○○交易之地點，係在臺中縣
      太平市○○路108 巷12-23 弄34號勝賀公司，其因此而信
      賴同案被告己○○所述內容為真，即認本案2 部車床之來
      源確屬正當，衡情，尚與常理無違，是被告辯稱：伊不知
      該2 部車床係屬贓物等語，非無所據，當可採信。至公訴
      人雖以被告所經營之金和興公司係從事五金零件生產，應
      知上開車床之一般市價行情，而其竟購入之價格較一般市
      值一半，而疑其所辯非真。然一般中古機具之行情並無一
      定之價格，且機器買賣並非如不動產買賣有公告地價行情
      ，而本案2 部車床復欠缺上開零件，亦無法鑑定價格，有
      本院公務電話紀錄表2 份在卷可考，故尚難以被告以低於
      新品價格之一半購入該2 部車床，即指係故買贓物。況商
      業經營以獲利為主，故而壓低進貨成本，再以高價出售獲
      利，本係常態。而本案被告以134 萬元購入該2部 車床後
      ，轉以140 萬元轉售給證人王中緒，價差僅6 萬元，是其
      買入、賣出之價格，差距不大，亦不能指係異常，而據以
      推認其因知悉本案2 部車床係贓物，而刻意壓低交易價格
      。是公訴人此部分主張，尚不能採為不利被告之依據。
（三）綜上所述，公訴人憑以認定被告涉有刑法第138 條之隱匿
      公務員委託第三人掌管之物品罪及第349 條第2 項之故買
      贓物犯行之論據，在客觀上未達於通常一般人均不致有所
      懷疑之程度。此外，復查無其他積極證據足資證明被告有
      何公訴人所指之妨害公務罪、故買贓物之犯行，本院無從
      形成被告有罪之確信，自難以妨害公務罪、故買贓物罪相
      繩。既不能證明被告犯罪，揆諸前揭說明，自應諭知被告
      無罪之判決。
據上論斷，應依刑事訴訟法第301條第1項，判決如主文。
本案經檢察官乙○○到庭執行職務。
中    華    民    國    99    年    4     月    20    日
                  刑事第十庭  審判長法  官  施慶鴻
                                    法  官  簡婉倫
                                    法  官  莊秋燕
以上正本證明與原本無異。
如不服本判決應於收受判決後10日內向本院提出上訴書狀，並應
敘述具體理由；其未敘述上訴理由者，應於上訴期間屆滿後20日
內向本院補提理由書（均須按他造當事人之人數附繕本）「切勿
逕送上級法院」。
中    華    民    國    99    年    4     月    20    日
                                    書記官  楊賀傑

司法院資訊處製作；財團法人民間司法改革基金會備份。
